【裁判字號】    90,台上,6048
【裁判日期】    901003
【裁判案由】    偽造文書
【裁判全文】
最高法院刑事判決                                九十年度台上字第六○四八號
    上訴人  台灣高等法院台南分院檢察署檢察官
    被  告  甲○○
右上訴人因被告偽造文書案件，不服台灣高等法院台南分院中華民國九十年六月五日
第二審更審判決（九十年度重上更(四)字第九二號，起訴案號：台灣雲林地方法院檢察
署八十四年度偵字第九五五號），提起上訴，本院判決如左：
    主  文
上訴駁回。
    理  由
一行使偽造私文書部分：
按刑事訴訟法第三百七十七條規定，上訴於第三審法院，非以判決違背法令為理由，
不得為之。是提起第三審上訴，應以原判決違背法令為理由，係屬法定要件。如果上
訴理由狀並未依據卷內訴訟資料，具體指摘原判決不適用何種法則或如何適用不當，
或所指摘原判決違法情事，顯與法律規定得為第三審上訴理由之違法情形，不相適合
時，均應認其上訴為違背法律上之程式，予以駁回。本件檢察官上訴意旨略稱：(一)、
被告甲○○及證人周寬二、廖博文、鄧敏川就系爭第二份「墳墓協調遷移工程合約書
」（下稱第二份合約書）之簽約日期、訂立契約時見證人是否在場、簽約原本是手寫
稿或印刷體之供述，前後供述及彼此間所述不盡相符，不足採信。(二)、第一份合約書
係手寫稿完成，第二份合約書則係打字之印刷，假設廖順宗同意簽訂第二份合約書，
何須送打字，顯有違常理。(三)、第二份合約書，依被告之計算，報酬高達新台幣（下
同）一千一百萬六千四百元，超過民國八十三年七月之公告現值甚鉅，廖順宗自不可
能自甘損失，主動提高報酬之理，此亦有違常理。(四)、廖秀菊之印章原係由廖順宗交
給被告做為民事訴訟之用，後來廖順宗要將廖秀菊之印章取回，被告卻稱印章已遺失
，此已據廖順宗證述在卷，惟廖秀菊之印章卻出現在第二份合約書上，原審就此未詳
查釐清，有調查未盡之違誤。(五)、依被告及證人張福村、謝坤州、林森下、李秋遠、
楊木恭之供述，足證廖順宗確曾被強迫於八十四年八月十七日寫同意書，依原審法院
八十七年度上訴字第二○四號被告張福村被訴恐嚇罪之刑事判決所載，張福村供述廖
順宗未到前，同意書上廖順宗之印章已蓋好，足認其上印文係被告所偽刻所蓋而印章
留在被告手中。(六)、上開同意書原本採打字印刷格式，足見為有預謀之行為；如墓主
願意依八十三年四月七日協調會決定自動遷墓，廖順宗求之不得，又何必強迫廖順宗
簽寫同意書，又同意書所載金額不多，廖順宗又不認識對方，顯見係出自有目的者之
教唆而強迫廖順宗簽同意書。又被告在該同意書簽名時，被告與廖順宗二人間糾紛不
斷，廖順宗並已告被告涉犯侵占、偽造文書罪，被告竟在廖順宗不在場時，主動在同
意書上簽名為保證人，顯不合情理，被告顯係怕事跡敗露而不願提供強迫廖順宗簽同
意書之二名男子姓名、住址資料供調查。該二名男子何以知悉張福村係墓主之一，亦
令人費解。同意書上除廖順宗簽名又蓋章外，其他人均僅簽名，亦與常情不符。原審
就上開不利被告之事證，未予審酌說明，有理由不備之違法。(七)、廖順宗既是臨時被
騙前往墓場，則未隨身帶印章，乃極為平常之事，故廖順宗稱未在同意書上蓋章，應
可採信。況廖順宗已於八十四年二月二十日向檢察官告訴被告偽造系爭印章，廖順宗
自不可能於八十四年八月十七日攜帶系爭印章蓋在同意書上，足證同意書上廖順宗之
印文非廖順宗所蓋。(八)、原判決既認定八十三年一月五日法官至現場勘查時，場面火
爆，法官諭令到場議員林中西、林錫華、鄉長林振恭等十五人協調，告訴人為達目的
，為兼顧十五人之報酬，而提高報酬等情。惟為何系爭第二份合約書上未約定該十五
人應受報酬金額，原審未傳訊該十五人及所有墓主，查明究竟何人參與協調始成功，
有判決理由不備及理由矛盾之違法等語。
惟查證據之取捨、證據證明力之判斷及事實有無之認定，為事實審法院之職權，苟其
取捨判斷與認定，並不違背論理法則及經驗法則，即不容任意指為違背法令，而執為
第三審適法之上訴理由。本件原判決以被告甲○○堅決否認有行使偽造私文書犯行，
辯稱：第二份合約書確係廖順宗與伊簽訂，此由廖順宗親自簽章之同意書及郵局存證
信函之回函上所蓋之印文與該合約書上之印文相同，即可證明，而第二份合約書約定
之報酬高達一千一百萬六千四百元，係因包括縣議員、鄉長等人出面參與協調，如協
調成立，告訴人應給之報酬，又廖秀菊並未交付其印章給伊保管等語。而經查系爭第
二份合約書係由周寬二代筆，於八十三年三月二十日之前先用手寫起稿，於同年月二
十日在雲林縣虎尾鎮惠來里社區發展協會辦公室內，由被告與廖順宗及見證人周寬二
、廖博文、鄧敏川簽訂等情，已據被告及周寬二、廖博文、鄧敏川供述在卷，並有該
合約書影本可稽。周寬二雖曾供稱合約書在八十三年三月二十日打字，之後一、二日
才簽約云云，但與合約書所載八十三年三月二十日訂立契約之事證不符，顯係日久不
復記憶所致，又證人廖博文、鄧敏川所述簽字之順序等細節雖供述不一，亦無解於其
等在上簽名之事實。八十四年八月十七日廖順宗與墓主多人簽下之同意書上，有廖順
宗之簽名及印文，有同意書在卷可憑，廖順宗雖否認同意書上之印文為其所蓋，且謂
印文非真正云云，但其在第一審法院民事庭審理八十四年度訴字第一三○號給付委任
報酬事件時稱：「之前有人電話約我稱，有人要遷墓叫我拿錢去，到達時被三人圍毆
，並強迫我立下契約（即同意書），並蓋下該章，是出於無奈。」等語，廖順宗為上
開陳述後，廖秀菊之訴訟代理人廖錦江律師亦稱：「至於本件證人廖順宗蓋下該章，
為在脅迫下所簽署，……。」等語，而該同意書上廖順宗之印文與第二份合約書上廖
順宗之印文相同，足證上述印文為真正。又被告所提出之八十五年一月六日之郵局存
證信函之回函，其上蓋有與上開第二份合約書及同意書上相同之廖順宗印文，有該回
函附卷足憑，而送達該存證信函之郵差李瑞郎亦證稱該存證信函是送到郵件所載地址
，由收件人或其家屬從屋內拿印章出來領取，伊不認識被告及廖順宗，不可能送給屋
外之他人收受等語，可證廖順宗所稱被告偽刻該印章收受該信函云云，為不可取，此
益徵上開印文為廖順宗所蓋。經原審勘驗八十三年六月二十二日簡承祐法官勘驗現場
之錄影帶結果，現場立有告示牌載明每門墳墓二萬元，法官表示現在先發五千元，在
場墓主表示要依上次協調結果二萬元一次付清，並指責被告未依協調結果進行等情，
足證被告所辯八十三年一月間墳墓遷移協調工作雖未能達成，但於八十三年四月間已
達成協議，但因告訴人爽約，不願依協議內容一次給付二萬元予墓主等語，尚非不實
。雲林縣莉桐鄉鄉長陳振恭及大美村村長張義德均證稱：廖順宗有說要以每坪三萬二
千元計算之百分之十五作為報酬，給有參與協調之人等語，陳振恭並證稱：伊與林中
西、林錫華均有參與協調工作等語，足徵被告所辯告訴人計劃將墳墓遷移後，在原地
規劃為公園化之墓園，先期建七層納骨塔，可獲利二億元以上，有厚利可圖，才委託
被告處理協調遷移墳墓之事，法官至現場勘查時，場面火爆，法官諭令到場議員林中
西、林錫華、鄉長陳振恭等十五人協調，告訴人為達目的，乃提高報酬，為兼顧十五
人之報酬，乃提高為一千一百餘萬元等情為可採。雖系爭墓地土地八十三年七月間之
公告現值為二百八十萬五千九百六十元，至八十九年七月間之公告現值為一千三百零
六萬五千三百元，然若能開發為公園化墓地，尚非無暴利可圖，因之第二份合約書之
報酬遠超過當時之公告現值，並無悖理之處，益證系爭第二份合約書並非偽造。此外
，復查無任何證據足以證明被告涉有上開行使偽造私文書犯行，因認不能證明被告犯
罪，而撤銷第一審判決，改判諭知被告無罪，已於判決內詳予論述其理由。查被告與
證人廖博文、鄧敏川、周寬二所述關於簽訂系爭第二份合約書之細節，雖不盡相同，
但關於彼等有在該合約書上簽名之事實，則始終供述如一，原審採信此部分之供詞，
屬於事實審法院之職權，不得以彼等所供有部分先後或相互間不相符合，即謂全部均
不可採。系爭第二份合約書所載報酬高達一千一百餘萬元，為求慎重，以打字方式為
之，不違常情，該合約書何以非屬偽造，該合約書約定之報酬高達一千一百餘萬元，
何以不違常情，廖順宗所指被告盜蓋廖秀菊印章於系爭合約書上云云，查無證據證明
，何以不可取，原判決均已詳其論斷之證據與理由，上訴意旨就原審認事採證職權
之合法行使，專憑己見，任意爭執，殊非適法之第三審上訴理由。張福村於其被訴恐
嚇案審理時，固稱八十四年八月二十一日在里長謝坤州處理遷墓補償事宜時，廖順宗
未到，但同意書上廖順宗印文已蓋好等語，惟此並不足以證明該印文為被告所蓋，僅
能證明該印文非廖順宗當時所蓋，上訴意旨謂此足認被告有偽刻該印章云云，尚有誤
會。又該同意書採打字印刷格式，雖係預先打好，然不足以證明被告犯罪；廖順宗既
委託被告處理墳墓遷移之事而僅與被告簽訂合約，而未直接與各墓主簽約，則墓主為
取得廖順宗於某日之前付清補償費之承諾，自有取得同意書之必要，尚難推定令廖順
宗簽同意書者，係出於被告之教唆；被告既為協調人，為達遷移墳墓以取得報酬目的
，在同意書上簽名為保證人，並請張福村等人為見證人，並無違常情，況廖順宗於民
事訴訟中亦供認在同意書上簽名蓋章。上訴意旨就上開事項，依憑己見，謂係不利被
告之證據，指摘原判決未審酌上述事證，有理由不備之違法云云，亦非合法之上訴理
由。廖順宗固於八十四年二月二十日已向檢察官提起本案之告訴，但其確曾於前述同
意書及存證信函之回函上蓋上系爭印文，原判決已詳述其理由，其何以會再用系爭印
章，乃另一事實問題，上訴意旨謂廖順宗告訴後不可能再使用系爭印章云云，乃事實
之爭執，並非合法之第三審上訴理由。又系爭第二份合約書簽訂後，林中西等人有無
參與協調，協調經過如何，乃簽約後之問題，與該合約是否係偽造無關，自非待證事
項，原審未予調查說明，並無違法，上訴意旨依憑己見，指摘原審未查明上開事項為
違法云云，亦非合法之第三審上訴理由。是上訴意旨所指摘原判決此部分違法情事，
衡以前揭說明，顯屬違背法律上之程式，應予駁回。
二詐欺未遂部分：
按刑事訴訟法第三百七十六條所列各罪之案件，經第二審判決者，不得上訴於第三審
法院，法有明文。本件被告被訴詐欺未遂部分，核屬刑事訴訟法第三百七十六條第四
款之案件，依首開說明，既經第二審判決，自不得上訴於第三審法院。縱此部分與行
使偽造私文書部分有方法結果之牽連關係，為裁判上一罪，但行使偽造私文書部分之
上訴為不合法，本院應從程序上予以駁回，而無從為實體上判決，對於輕罪部分之此
部分，亦無從適用審判不可分原則，為實體上審判，上訴人竟復提起上訴，顯為法所
不許，應予駁回。
據上論結，應依刑事訴訟法第三百九十五條前段，判決如主文。
中      華      民      國     九十     年      十      月      三      日
                              最高法院刑事第八庭
                                  審判長法官  張  信  雄
                                        法官  賴  忠  星
                                        法官  張  清  埤
                                        法官  張  淳  淙
                                        法官  林  永  茂
      右正本證明與原本無異
                                              書  記  官
中      華      民      國     九十     年      十      月     十一     日


司法院資訊處製作；財團法人民間司法改革基金會備份。
